【裁判字號】    98,台上,7954
【裁判日期】    981230
【裁判案由】    偽造有價證券等罪
【裁判全文】
最高法院刑事判決            九十八年度台上字第七九五四號
上  訴  人  甲○○
選任辯護人  蔡陸弟律師
上列上訴人因偽造有價證券等罪案件，不服台灣高等法院高雄分
院中華民國九十八年七月二十三日第二審判決（九十八年度上訴
字第五四二、五四八、五四九號，九十八年度上易字第三二七號
，起訴案號：台灣屏東地方法院檢察署九十六年度偵字第五０五
三、六五一八、七三０二號，九十七年度偵字第四七七五號），
提起上訴，本院判決如下：
    主  文
上訴駁回。
    理  由
一、偽造有價證券部分：
按刑事訴訟法第三百七十七條規定，上訴於第三審法院，非以判
決違背法令為理由，不得為之。是提起第三審上訴，應以原判決
違背法令為理由，係屬法定要件。上訴第三審法院之案件，是否
以判決違背法令為上訴理由，應就上訴人之上訴理由書狀加以審
查，如果上訴理由書狀並未依據卷內訴訟資料，具體指摘原判決
不適用何種法則或如何適用不當，或所指摘原判決違法情事，顯
與法律規定得為第三審上訴理由之違法情形，不相適合時，均應
認其上訴為不合法律上之程式，予以駁回。至原判決究有無違法
，與上訴是否以違法為理由，係屬二事。本件原審經審理結果，
認為上訴人甲○○偽造有價證券等犯行明確，因而撤銷第一審關
於此部分所為科刑之判決，比較行為時及裁判時法律，適用最有
利於上訴人之規定，改判仍論處上訴人犯偽造有價證券罪及共同
犯偽造有價證券罪二罪刑，已詳敘調查、取捨證據之結果及憑以
認定犯罪事實之心證理由。並就上訴人否認犯行之供詞及其所辯
各語認非可採，予以論述。原判決依憑證人乙○○證稱標得其女
陳姿陵名義之互助會後，雖將得標之相關權利與上訴人之夫名義
之活會互助會交換，但並未授權上訴人簽發陳姿陵名義之本票，
持以收取會款等情，核與上訴人於偵查及第一審審理中所自承未
取得同意即委由堂姊王月英以陳姿陵名義簽發二十九張本票持以
收取會款等語相符，復佐以乙○○既因上開權利互換，未取得會
款，豈有仍同意以陳姿陵名義簽發本票負擔債務之理，而上訴人
苟已徵得乙○○同意，又何須另藉王月英簽發陳姿陵名義之本票
，以免熟悉上訴人筆跡之會員，獲知其簽發本票之事，因認上開
證言與自白洵堪採信，嗣上訴人雖改稱其簽發陳姿陵本票已事先
獲取乙○○同意等語，但並未提出任何證據以資證明，純屬圖卸
之詞，不足採信，上訴人簽發該二十九張本票，確出於偽造。復
以簡薇玲於偵查、第一審審理時，及上訴人於偵查、第一審與第
一審法院另案確認本票債權不存在民事事件（九十五年度屏簡字
第六九一號）審理中，均一致供證上訴人以簡薇玲名義簽發原判
決附表乙所示本票十張，未事先告知並徵得簡薇玲同意等語，且
參諸簡薇玲得標後，既簽發九張本票委由上訴人收取會款，苟該
十張本票之簽發，亦為簡薇玲所同意，簡薇玲自可一次同時為之
，何須另由上訴人代簽，又此十張本票係上訴人為免其他會員知
悉係其簽發而囑其胞妹王騰崢所為，業據上訴人及王騰崢坦認無
訛，上訴人若已事先徵得簡薇玲同意，豈有由他人代筆以免筆跡
遭人識破之必要，堪認此十張本票，亦係上訴人擅自冒用簡薇玲
名義所偽造等情。業於理由內分別論述甚詳。此乃原審本其職權
之行使，對調查所得之證據定其取捨，為價值上之判斷，據以於
判決內認定上訴人之犯行，顯無違背客觀上之經驗法則與論理法
則。上訴意旨或空言主張上訴人係為承擔倒會之責始為上開自白
，然自白內容與事實不符，應不足為憑，原判決竟未加釐清，遽
予採信，有所不當；或徒以乙○○就是否標取陳姿陵名義之會款
，先後所述不一，且所陳得標後要求上訴人先墊付會款始願簽發
本票、未取得其他得標會員之本票卻仍繳交會款各節，均與常情
有違，俱屬與上訴人簽發上開本票是否冒名偽造之犯罪構成事實
判斷顯不相關事項，質疑乙○○所證委難採信，並指摘原判決不
察而採為論罪之依據，有所不當；或猶執簡薇玲得標後，為供上
訴人憑以收取會款，本有簽發本票之義務，其既未簽發，又無停
止該互助會之意思，應已授權上訴人逕行簽發等之陳詞，指摘原
判決採信簡薇玲否認授權之供詞，採證違法云云。均顯非適法之
第三審上訴理由。又上訴人於民國九十六年三月二日、同年六月
二十日偵訊及九十七年七月三十一日第一審審理時，雖否認冒用
陳姿陵名義擅自簽發本票，然對以其配偶林郡傑名義之活會與乙
○○以陳姿陵名義所標取之互助會交換一事，仍直承不諱，適與
乙○○於偵、審中多次供稱與上訴人換會等語，悉相一致。原判
決乃予採信，並憑以為推論乙○○未取得會款，自不可能再同意
上訴人以陳姿陵名義簽發本票，要與客觀上之經驗法則，尚無違
背。上訴意旨徒以乙○○於審理中既供稱不知與其換會者係何人
，顯違常情等語，指摘原判決認定乙○○與上訴人互換上開互助
會，有證據上理由矛盾之違法云云，顯係未依卷證而為指摘，自
非適法。再者，原判決認定上訴人冒用簡薇玲名義所偽造者，乃
上訴人分別持交曾繁媗等共十名互助會會員之如原判決附表乙所
示本票十張；至上訴人另交予互助會會員洪妙意等人之本票九張
，則僅以簡薇玲簽發該九張本票委由上訴人收取會款後，卻遭上
訴人侵占該等會款，而論處上訴人侵占罪責，並未認定亦係上訴
人所偽造。是證人洪妙意所證簡薇玲於民事另案審理中坦承洪女
等所持本票係其本人簽發，並經法官確認筆跡等語，殊無從據為
有利於上訴人之證據。上訴意旨執以指摘原判決未說明不採之理
由，有理由不備之違失云云，容有誤會。另第三審為法律審，應
以第二審判決所確認之事實為判決基礎，刑事訴訟法第三百九十
四條第一項前段定有明文。原判決事實欄一、二（事實欄二部分
，上訴人未經起訴及裁判）所載上訴人分別冒用陳姿陵名義偽造
本票、冒用馮玉雯名義偽造標單並持以行使之行為，二者犯罪時
間相距達九個月，難謂密接，原判決因認非基於概括犯意所為，
不屬連續犯，亦無不合。上訴意旨未具體指摘原判決此部分認定
如何違背法令，徒以二者犯罪態樣似無不同，且行為僅間隔九個
月，任憑己意，主張應係連續犯，任意指摘原判決違法，客觀上
自不足據以辨認原判決已具備違背法令之形式要件。而其餘上訴
意旨，則係就屬原審採證認事職權之適法行使及原判決已說明事
項，徒憑己見，任意指摘為違法，且仍為單純事實之爭執，亦難
謂為適法之第三審上訴理由。依上揭說明，其此部分之上訴不合
法律上之程式，應予駁回。
二、侵占部分：
按刑法第三百三十五條、第三百三十六條第二項之侵占罪，經第
二審判決者，不得上訴於第三審法院，刑事訴訟法第三百七十六
條第三款定有明文。上訴人被訴侵占其為簡薇玲所收取之會款部
分，原審係依刑法第三百三十五條第一項侵占罪論處罪刑，依上
開說明，既經第二審判決，自不得上訴於第三審法院。上訴意旨
雖以依原判決事實欄所載，上訴人因行使偽造有價證券之行為取
得會款納入己用，即屬侵占，並非取得會款後再生侵占之犯意，
是二者應有想像競合之裁判上一罪關係，指摘原判決適用法則不
當云云。然刑法上之侵占罪，以合法持有他人之物而實行不法領
得之意思為構成條件，即必須所侵占之物，於持有人有不法領得
之主觀意思前，即已在其合法持有實力支配之下，始與持有之要
素相符。原判決以上訴人偽造本票並持以行使而取得會款後，竟
將之侵占入己，而論以侵占罪責，係認定上訴人本於會首之身分
收取會款，而合法持有該會款後，始萌生不法意圖，將之據為己
有。則該不法侵占之行為，與得款前之偽造本票及持以行使之行
為，時間前後不同，顯非同一行為，原判決未論以想像競合犯，
予以分論併罰，於法並無違背。上訴意旨指摘原判決適用法則不
當，係對原判決就所為適法之闡述，徒憑其主觀上之顯然誤解，
任意指摘，委無足取。從而上訴人復就此部分一併提起上訴，顯
為法所不許，亦應予駁回。
據上論結，應依刑事訴訟法第三百九十五條前段，判決如主文。
中    華    民    國  九十八  年   十二   月   三十   日
                      最高法院刑事第四庭
                          審判長法官  張  淳  淙
                                法官  劉  介  民
                                法官  蔡  彩  貞
                                法官  張  春  福
                                法官  林  勤  純
      本件正本證明與原本無異
                                      書  記  官
中    華    民    國  九十九  年    一    月    五    日
                                                Ａ

司法院資訊處製作；財團法人民間司法改革基金會備份。
